ACORDAO-COMPLETO-2375234

ACÓRDÃO 2883/2019 ATA 46/2019 - PLENÁRIO

VISTOS, relatados e discutidos estes autos de Representação, com pedido de medida cautelar, formulada por Luxor Comércio e Serviços de Equipamento e Escritórios Ltda. - ME, contra o Tribunal Regional Eleitoral do Espírito Santo - TRE/ES, em razão de i)  penalidades aplicadas à representante, consubstanciadas em multa no valor de R$ 91.212,50 e no impedimento de licitar e contratar com a União, pelo prazo de 2 anos, em decorrência de rescisão unilateral do Contrato Administrativo 40/2016, que teve por objeto a prestação de serviços de reprografia, impressão, envio e recebimento de fax e digitalização de documentos por meio de outsourcing; e ii)  de suposto conluio entre o TRE/ES e a empresa Mil Print Informática Eireli, que teria sido a antiga prestadora daqueles serviços ao tribunal, com outro nome (MS Informática - Eireli) , favorecendo-se da rescisão unilateral do Contrato 40/2016,
ACORDAM os Ministros do Tribunal de Contas da União, reunidos em Sessão Plenária, diante das razões expostas pelo Relator, em:
9.1. conhecer, em parte, da representação, satisfeitos os requisitos previstos no art. 113,    § 1º, da Lei n. 8.666/93, c/c arts. 235 e 237, inciso VII, do RI/TCU, e no art. 103, § 1º, da Resolução TCU 259/2014, no que se refere unicamente à apuração de suposto conluio entre o TRE/ES e a empresa Mil Print Informática Eireli;
9.2. no mérito, considerar a representação improcedente;
9.3. indeferir o pedido de sustentação oral do Sr. Fausto Queirós de Sá, por não figurar o requerente como parte no processo (art. 146, § 2º, c/c art. 168 RI/TCU) ;
9.4. informar ao Tribunal Regional Eleitoral do Espírito Santo (TRE/ES) , à empresa Mil Print Informática Eireli e à Representante que o conteúdo desta deliberação pode ser consultado no endereço www.tcu.gov.br/acordaos; e
9.5. arquivar os autos, nos termos do art. 250, I, c/c art. 169, V, do Regimento Interno/TCU.

Representação sobre possíveis irregularidades na execução de contrato de prestação de serviços de reprografia, impressão, envio e recebimento de fax e digitalização de documentos por meio de outsourcing.

Tribunal Regional Eleitoral do Espírito Santo.

3. Representante: Luxor Comércio e Serviços de Equipamento e Escritórios Ltda. - ME               (CNPJ 39.224.738/0001-78).

13.1. Ministros presentes: José Mucio Monteiro (Presidente), Walton Alencar Rodrigues, Benjamin Zymler, Aroldo Cedraz, Raimundo Carreiro (Relator) e Ana Arraes.
13.2. Ministro-Substituto convocado: Augusto Sherman Cavalcanti.
13.3. Ministros-Substitutos presentes: Marcos Bemquerer Costa e André Luís de Carvalho.

RAIMUNDO CARREIRO

Trata-se de representação, com pedido de medida cautelar, formulada por Luxor Comércio e Serviços de Equipamento e Escritórios Ltda. - ME, em face do Tribunal Regional Eleitoral do Espírito Santo - TRE/ES, objetivando a sustação de penalidades aplicadas à representante, consubstanciadas em multa no valor de R$ 91.212,50 e no impedimento de licitar e contratar com a União, por prazo de dois anos, em decorrência de rescisão unilateral do Contrato Administrativo 40/2016 firmado entre as partes, em razão de descumprimento contratual por parte da empresa, que teve por objeto a prestação de serviços de reprografia, impressão, envio e recebimento de fax e digitalização de documentos por meio de outsourcing.
2.	A segunda questão que emerge da representação consiste em suposto conluio entre o TRE/ES e a empresa Mil Print Informática Eireli, que, segundo a representante, teria sido a antiga prestadora daqueles serviços junto ao tribunal, com outro nome (MS Informática - Eireli) , mas com o mesmo sócio, favorecendo-se da rescisão unilateral do Contrato 40/2016.
3.	Com fulcro no inciso I do § 3º do art. 1º da Lei n. 8.443/92, transcrevo a instrução, acorde, da Secretaria de Controle Externo de Aquisições Logísticas - Selog, a qual propõe conhecer da presente representação para, no mérito, considerá-la improcedente (peças 93 a 95) :
"Instrução de Análise de Oitiva
	A. Identificação do Processo

	TC Processo 027.071/2018-9
	Mérito. Improcedência

	Unidade Jurisdicionada
	Uasg

	Tribunal Regional Eleitoral do Espírito Santo - TRE/ES
	70015

	Objeto

	Prestação de serviços de impressão, incluindo cópia, envio e recebimento de fax e digitalização de documentos, por meio de outsourcing (peça 56, p. 51) .

	Representante
	CNPJ

	Luxor Comércio e Serviços de Equipamento e Escritórios Ltda. - ME
	39.224.738/0001- 78

	Há pedido de Sustentação Oral?
	Procuração

	Sim, formulado por Rodrigo Alves Roselli (OAB/ES 15.687) , representante legal do Sr. Fausto Queiros de Sá (CPF XXX.063.306-XX) - peça 88
	Peças 76 e 77

	Modalidade
	Número do Contrato
	Critério de Julgamento

	Pregão Eletrônico 56/2017
	3/2018
	Não se aplica

	Vigência
	Valor Contratado

	9/1/2018 a 30/3/2020 (peça 39, p. 14-15) 
	R$ 336.315,57 (peça 39, p. 14) 

	Suspenso por Medida Cautelar?
	Não

	Fase do Certame

	O Contrato 3/2018 foi assinado em 9/1/2018 (peça 39, p. 14) , decorrente do Pregão Eletrônico 56/2017, adjudicado à empresa Mil Print Informática Eireli, e homologado em 20/12/2017.

	B. Momento Processual

	1.	Promovidas as oitivas quanto às alegações do representante e demais questões levantadas por esta Unidade Técnica, passa-se a analisar as respostas apresentadas, tópico a tópico, conforme transcrição/contextualização a seguir.

	C. Histórico de Comunicações

	Despacho do Relator
	Peça 38
	15/8/2018

	Ofícios Encaminhados pela Selog

	Ao órgão
	Ofício 1.245/2019-TCU/Selog, de 3/6/2019 (peça 73) 

	À sociedade empresarial
	Ofício 1.246/2019-TCU/Selog, de 3/6/2019 (peça 72) 

	D. Documentos Apresentados em Resposta à Oitiva

	Pela Unidade Jurisdicionada

	Ofício DG 95/2019, de 1/7/2019 (peça 90, p. 1-3) ;
Memorando 1/2019 (Resposta da Pregoeira ao Ofício 1.245/2019-TCU/Selog) e anexos (peça 90, p. 4-50) .

	Pela Sociedade Empresarial

	Justificativas (peça 81) ;
Ata do Pregão 64/2016 (peça 82) ;
Informações acerca da empresa MS Informática Eireli (peças 83, 84, 85 e 86) ;
Sentença da ação ajuizada pela empresa representante Luxor Comércio e Serviços de Equipamento e Escritórios Ltda. - ME contra a União Federal - Advocacia Geral da União, objetivando, em sede liminar, "a suspensão da multa e da penalidade de dois anos sem poder contratar com a União, e, consequentemente, abstenção de inclusão do CNPJ da empresa no registro da penalidade no Sicaf e Cadin (peça 87) .

	E. Exame Técnico

	Item a: não autuação de processo administrativo específico, com vistas à inibição da participação da empresa Mil Print Informática Eireli no Pregão 56/2017, sendo que havia indícios de que essa empresa, constituída em 3/12/2015, após sanção de impedimento de licitar e contratar com a Administração, aplicada à empresa MS Informática Eireli e no prazo de sua vigência (de 4/4/2014 a 27/12/2019) , com o mesmo objeto e por um dos sócios da MS Informática Eireli (de 9/4/2012 a 7/5/2014) , tenha sido criada para dar continuidade às atividades da MS Informática, impedida de licitar e contratar, com fundamento no art. 7º da Lei 10.520/2002, constituindo, assim, fraude à Lei 10.520/2002, sendo essa omissão também contrária ao fixado pelo TCU no Acórdão 1793/2011-TCU-Plenário, relator Ministro Valmir Campelo (subitem 9.2.1.1) , Acórdão 495/2013-TCU-Plenário, relator Ministro Raimundo Carreiro (subitem 9.5.3) , e Acórdão 754/2015-TCU-Plenário, relatora Ministra Ana Arraes (subitem 9.5.1) , devendo o órgão informar, ainda, a cadeia de responsabilidades por essa decisão, com indicação do nome, CPF, cargo e atribuições de cada responsável
Fundamento legal ou jurisprudencial: Lei 10.520/2002 e Jurisprudência do TCU, consubstanciada nos seguintes acórdãos: Acórdão 1793/2011-TCU-Plenário, relator Ministro Valmir Campelo (subitem 9.2.1.1) , Acórdão 495/2013-TCU-Plenário, relator Ministro Raimundo Carreiro (subitem 9.5.3) , e Acórdão 754/2015-TCU-Plenário, relatora Ministra Ana Arraes (subitem 9.5.1) .  
Manifestação do órgão/entidade:
Acerca desse item, o Tribunal Regional Eleitoral do Espírito Santo (TRE/ES) informou que, na sessão pública referente ao Pregão Eletrônico 56/2017, ocorrida em 12/12/2017, a pregoeira verificou que o Sr. Fausto Queirós de Sá, sócio da empresa vencedora do certame (Mil Print  Informática) , a qual foi constituída em 3/12/2015, havia se desvinculado da empresa MS Informática (impedida de licitar) em 7/5/2014 e, na consulta realizada ao sistema Sicaf, à época da realização do procedimento licitatório, somente uma penalidade estava vigente em face da MS Informática, oriunda da Secretaria de Direitos Humanos da Presidência da República, com prazo inicial de 28/12/2016 e final de 27/12/2019. Dessa forma, a pregoeira constatou que a constituição da empresa Mil Print Informática, em 3/12/2015, foi anterior ao início da vigência da penalidade constante/informada pelo Sicaf para a empresa MS Informática (28/12/2016) .
Ademais, foi verificada a inexistência de acervo técnico comum entre as empresas Mil Print e MS Informática, bem como diferentes endereços comerciais, telefones e e-mails. Assim, o entendimento foi no sentido de que não seria cabível a abertura de procedimento administrativo específico por falta de motivação/fundamentação, tendo em vista as investigações realizadas no decorrer da sessão pública.
Análise:
2.	Inicialmente, é preciso registrar que a ocorrência impeditiva indireta será apresentada na certidão do Sistema de Cadastramento Unificado de Fornecedores (Sicaf) somente na hipótese em que um dos sócios da empresa consultada ou o seu cônjuge integrar também o quadro societário de outra pessoa jurídica que tenha sido sancionada pela Administração. A medida tem como principal finalidade evitar burla aos efeitos da sanção administrativa (suspensão temporária, impedimento de licitar ou declaração de inidoneidade) , impedindo que empresas punidas possam continuar participando normalmente de licitações públicas por meio de outras pessoas jurídicas pertencentes aos mesmos sócios.
3.	Consta nos autos declaração emitida pelo sistema Sicaf, evidenciando a situação da empresa MS informática em 12/12/2017, data de realização do Pregão Eletrônico 56/2017 e o relatório com todas as ocorrências atribuídas a essa empresa, onde estão evidenciadas todas as sanções que lhe foram aplicadas, desde advertências, multas, suspensão temporária (art. 87, III da Lei 8.666/1993) e impedimento de licitar (art. 7º da Lei 10.520/2002) . Conforme consta nessa documentação, a consulta foi realizada pela Pregoeira Enise Mezzedimi Cunha Dagostini, na data anteriormente citada (peça 49, p. 47-58) . 
4.	A fim de verificar as informações fornecidas Tribunal Regional Eleitoral do Espírito Santo (TRE/ES) , esta Unidade Técnica realizou nova consulta ao referido sistema (peça 92) , em 7/8/2019, utilizando o CNPJ da empresa MS Informática Eireli (10.508.381/0001-78) , oportunidade em que se constatou que o sistema fornece informações completas acerca da referida pessoa jurídica, com todas as sanções que lhe foram impostas e com a sanção vigente, relativa ao período de 28/12/2016 a 27/12/2019. 
5.	Conforme consta no art. 36 da Instrução Normativa 3/2018, da Secretaria de Gestão do extinto Ministério do Planejamento, Desenvolvimento e Gestão (IN-SG/MP 3/2018) , que estabeleceu regras de funcionamento do Sicaf, o fornecedor estará apto a participar das licitações após a vigência do prazo da penalidade cadastrada no sistema. 
Art. 36. Decorrido o prazo da penalidade registrada no Sistema, o fornecedor estará apto a participar de licitações e contratações públicas.
Parágrafo único. O disposto no caput não se aplica à declaração de inidoneidade, prevista no inciso IV do art. 87 da Lei nº 8.666, de 1993, caso em que o fornecedor deverá requerer a reabilitação perante a própria autoridade que aplicou a penalidade.
6.	 Do exposto, resta esclarecido que, independentemente de ocorrências anteriores, inclusive registradas na instrução de peça 14, Tabela 2, que indicam a aplicação de sanções à empresa MS Informática, quando o Sr. Fausto de Sá ainda era sócio dessa empresa, a única sanção vigente no momento da licitação (12/12/2017) era a sanção imposta pela Secretaria de Direitos Humanos da Presidência da República, aplicada em 28/12/2016, posteriormente à saída do Sr. Fausto da sociedade da MS e à criação da Mil Print Informática. Portanto, não há reparos a fazer na conduta da pregoeira.
7.	Ademais, a simples vinculação de um sócio a outra empresa em período anterior não é, por si só, fundamento apto a ensejar o afastamento de determinado licitante do certame, devendo ser analisada em conjunto com outras informações para que se possa chegar à conclusão de ocorrência de fraudes contra o certame. Nesse sentido, a pregoeira comprovou que realizou outras pesquisas relativas ao endereço das duas empresas, comprovando a não utilização da mesma estrutura física por parte dessas pessoas jurídicas, que funcionam em bairros e localidades diferentes (peça 90, p. 12) . Desse modo, acata-se os argumentos apresentados pelo TRE/ES em sede de oitiva. 
Manifestação da empresa:
O representante legal da empresa Mil Print Informática, Sr. Fausto Queiros de Sá, por meio de seus advogados, apresentou um cronograma com as várias alterações do quadro societário da empresa MS Informática, evidenciando a sua entrada e saída na referida sociedade, o que aconteceu em 14/3/2012 e 14/4/2014, respectivamente, conforme destacado na Tabela 1. Dessa forma, o Sr. Fausto de Sá busca esclarecer a inexistência de sucessão empresarial, entre as empresas MS Informática e Mil Print Informática.
	Data
	Histórico
	Nome da empresa
	Quadro societário

	5/11/2008
	Criação da ST Soluções e Tecnologia Ltda.
	ST Soluções e Tecnologia Ltda. (CNPJ 10.508.381/0001-78) 
	Marcelo dos Santos (50%) e Sidnei Targa (50%) 

	14/3/2012
	Alteração do quadro societário (entrada dos Srs. Fausto Queiros de Sá e Sérgio Ricardo Dias Costa e saída do Sr. Sidnei Targa) e mudança da razão social da empresa
	Copy Center Comércio de Produtos de Informática Ltda.
	Marcelo dos Santos (89%) , Fausto Queiros (10%) e Sérgio Ricardo (1%) 

	14/4/2014
	Alteração do quadro societário (saída do Sr. Fausto Queiros de Sá) e mudança da razão social da empresa 
	MS Informática Eireli
	Marcelo dos Santos (99%) e Sérgio Ricardo (1%) 

O Sr. Fausto de Sá, em sua exposição de motivos, faz referência a três características para que seja comprovado o abuso de personalidade jurídica: a) a completa identidade dos sócios-proprietários; b) a atuação no mesmo ramo de atividades; c) a transferência integral do acervo técnico e humano. E ressalta que, no caso em análise, não existe completa identidade entre os sócios, uma vez que a empresa Mil Print é formada apenas por um ex-sócio da empresa MS Informática, nem houve transferência de qualquer acervo técnico e humano, havendo, apenas, atuação no mesmo ramo de atividade.
O defendente ressalta que, antes de sua saída do quadro societário da empresa MS Informática (em 14/4/2014) , havia uma única sanção, com início em 4/4/2014 e término em 3/4/2016, e todas as demais sanções foram aplicadas após a sua saída da referida pessoa jurídica. Nesse particular, menciona o disposto no art. 1.032 do Código Civil, onde consta que "a retirada, exclusão ou morte do sócio não exime a si e nem aos seus herdeiros da responsabilidade pelas obrigações sociais anteriores pelo prazo de dois anos após a sua retirada formal da sociedade". Desse modo, conclui que, como sua retirada se deu em 14/4/2014, apenas poderia suportar qualquer tipo de sanção até 14/4/2016, e como o Pregão Eletrônico 56/2017 ocorreu em 12/12/2017, não lhe caberia suportar qualquer penalidade imposta à empresa MS Informática.
A defesa apresentada ressalta, ainda, a excepcionalidade do instituto da desconsideração da personalidade jurídica, destacando que apenas o Poder Judiciário pode utilizar o presente instituto, mediante inúmeras exigências, e por provocação do interessado na medida, que não pode ser concedida de ofício. E assim, afirma que não caberia a extensão da aplicação de sanção da empresa MS Informática para a Mil Print Informática, por ser descabido de forma, uma vez que foi dada de ofício e sem provocação.
Por fim, relaciona inúmeras supostas irregularidades praticadas pela empresa representante, Luxor Comércio e Serviços de Equipamento e Escritórios Ltda. - ME, no Pregão Eletrônico 64/2016 e contrato dele decorrente, celebrado com o TRE/ES, afirmando que essa empresa vem se utilizando da máquina pública, em especial desta Corte de Contas, na defesa de interesses pessoais, requerendo que lhe seja aplicada sanção cabível.
Análise:
8.	No âmbito do Acórdão 1831/2014-TCU-Plenário, Relator Ministro José Múcio Monteiro, o Tribunal, apreciando o caso concreto, avaliou da seguinte forma a questão do abuso de personalidade jurídica:
Voto:
6. Em meu modo de ver, três características fundamentais permitem configurar a ocorrência de abuso da personalidade jurídica neste caso:
a) a completa identidade dos sócios-proprietários;
b) a atuação no mesmo ramo de atividades;
c) a transferência integral do acervo técnico e humano.
9.	Com base na análise das diferentes alterações do contrato social da empresa MS Informática, trazidas aos autos pela empresa Mil Print Informática (peça 83 a 86) , observa-se a participação do Sr. Fausto de Sá como sócio minoritário naquela empresa (10%) , no período de 14/3/2012 a 14/4/2014, e a referida pessoa jurídica sempre teve como sócio majoritário o Sr. Marcelo dos Santos, que permanece nessa condição até os dias atuais. Ademais, a análise permitiu concluir que, apesar de os objetos sociais das duas empresas serem semelhantes, os sócios são distintos, a partir de 14/4/2014, além do que não há vinculação entre os endereços das referidas empresas. Assim, o conteúdo analisado demonstra que, de fato, não há como se caracterizar o abuso de personalidade jurídica entre as empresas analisadas, com intuito de burlar a lei e descumprir uma punição administrativa que havia sido imposta à MS Informática Eireli.
10.	No tocante ao instituto da desconsideração da personalidade jurídica ser medida privativa do Poder Judiciário, cabe esclarecer que, no exercício de suas competências constitucionais, compete ao TCU julgar as contas daqueles que derem causa a perda, extravio ou outra irregularidade de que resulte prejuízo ao erário público. Assim, é ponto pacífico no TCU, a possibilidade desta Corte valer-se do referido instituto, diante da existência de sinais claros de fraudes e desvio de recursos, para atingir os verdadeiros responsáveis pelos atos tidos como irregulares. Nesse sentido são os Acórdão 4712/2015-TCU-Primeira Câmara, Relator Ministro Bruno Dantas, 4.636/2015-1ª Câmara, Relator Ministro Walton Alencar Rodrigues, 4.481/2015-1ª Câmara, Relator Ministro Bruno Dantas, e 4.648/2015-2ª Câmara, Relatora Ministra Ana Arraes.
11.	Um desdobramento dessa teoria é a possibilidade de estender os seus efeitos a outras empresas, constituídas ulteriormente com o objetivo de fraudar a lei. Trata-se da teoria da desconsideração expansiva da personalidade jurídica, onde os efeitos da sanção de inidoneidade para licitar são estendidos à sociedade, criada com o mesmo objeto social, mesmos sócios e mesmo endereço daquela que fora inicialmente apenada. Ressalta-se que não se trata de aplicação de nova penalidade, mas de uma tentativa de dar efetividade à sanção anteriormente aplicada.
12.	No caso concreto em análise, aventou-se a aplicação da teoria da desconsideração expansiva da personalidade jurídica, com o objetivo de dar efetividade à sanção imposta à empresa MS Informática Eireli, penalizada com o impedimento de licitar e contratar com a Administração Pública Federal, diante das suspeitas de que a empresa Mil Print Informática teria sido criada para dar continuidade às atividades daquela. Contudo, a hipótese de burla à sanção não se confirmou, razão pela qual se considera a presente representação improcedente.
13.	No que se refere às inúmeras supostas irregularidades praticadas pela empresa ora representante, Luxor Comércio e Serviços de Equipamento e Escritórios Ltda. - ME, no Pregão Eletrônico 64/2016 e no contrato dele decorrente, celebrado com o Tribunal Regional Eleitoral do Espírito Santo (TRE/ES) , cabe informar que a questão foi examinada no âmbito do TC Processo 036.666/2016-5, que tratou de denúncia relacionada ao fato de que, na execução do contrato decorrente do PE 64/2016, a empresa Luxor entregou itens que não atendiam às exigências mínimas do edital, e que a contratada, após notificada, não cumpriu o prazo estabelecido no edital para substituir tais itens.
14.	O TC Processo 036.666/2016-5 foi arquivado por perda do objeto, uma vez que o TRE/ES informou que não realizou o recebimento definitivo do serviço, em razão de a contratada ter entregue percentual elevado das impressoras sem o certificado exigido pela Resolução Anatel 242/2000 (que atestam que os equipamentos comercializados foram homologados pela Agência) e toners com capacidade inferior ao previsto em edital. Tendo sido, várias vezes notificada, não regularizou as pendências apontadas, o que caracterizou descumprimento contratual, levando o TRE/ES a rescindir o Contrato 40/2016.
15.	Diante do exposto, os elementos constantes dos autos permitem, desde já, a avaliação quanto ao mérito da presente representação como improcedente.

	F. Impacto dos Encaminhamentos Propostos

	Haverá impacto relevante no órgão e/ou na sociedade, decorrente dos encaminhamentos propostos?
	Não

	G. Pedido de Ingresso aos Autos e de Sustentação oral

	Há pedido do representante de ingresso aos autos?
	Não

	Há pedido de sustentação oral?
	Sim

	Análise:

	16.	Quanto ao pedido de sustentação oral formulado pelo Sr. Fausto Queirós de Sá, à peça 88, sendo o autor considerado como parte interessada, propõe-se o seu deferimento, com fulcro no art. 168, caput, do Regimento Interno/TCU.

	H. Processos Conexos e Apensos

	Há processos conexos noticiando possíveis irregularidades na contratação ora em análise?
	Sim

	Número do TC
	Descrição Sumária
	Estado Atual
	Situação Atual

	TC Processo 025.226/2017-7
	Trata de representação da empresa Luxor Comércio e Serviços de Equipamentos de Escritório Ltda. - ME sobre possíveis ações fraudulentas na contratação de serviços de outsourcing de impressão por meio do Pregão Eletrônico 2/2017, conduzido pela Superintendência da Polícia Rodoviária Federal no Espírito Santo - PRF/ES, consistentes na utilização de atestados técnicos inidôneos pela empresa Mil Print Informática Eireli, vencedora da licitação. No âmbito desse processo, foi proferido o Acórdão 8414/2018-TCU-Segunda Câmara, relatora Ministra Ana Arraes, que considerou parcialmente procedente esta representação, determinando o encaminhamento de cópia integral dos autos à Polícia Civil e ao Ministério Público do Estado do Espírito Santo, para subsidiar as investigações em curso no âmbito de suas competências.
	Encerrado
	Arquivado

	TC Processo 003.332/2018-7
	Trata de representação, apresentada pela empresa Luxor Comércio e Serviços de Equipamento de Escritório Ltda. - ME, tratando de possíveis irregularidades na contratação da empresa Mil Print Informática Eireli - EPP, que teria utilizado documentação falsa na habilitação do pregão eletrônico 22/2015, realizado pela Superintendência Regional do Trabalho e Emprego no Estado do Rio de Janeiro (SRTE-RJ) . No âmbito desse processo, foi proferido o Acórdão 332/2018-TCU-Plenário, relator Ministro Benjamin Zymler, que considerou a representação procedente, determinando, contudo, o arquivamento do feito, uma vez que a baixa materialidade, risco e relevância não justificavam a continuidade da análise por este Tribunal.
	Encerrado
	Arquivado.

	Há processos apensos?
	Sim

	Número do TC
	TC Processo 033.596/2018-2

	I. Proposta de Encaminhamento

	17.	Em virtude do exposto, propõe-se:
17.1.	conhecer da representação, satisfeitos os requisitos de admissibilidade constantes no art. 113, § 1º, da Lei 8.666/1993, c/c os arts. 235 e 237, VII, do Regimento Interno deste Tribunal, e no art. 103, § 1º, da Resolução - TCU 259/2014;
17.2.	no mérito, considerar a presente representação improcedente;
17.3.	deferir o pedido de sustentação oral do Sr. Fausto Queirós de Sá, pessoalmente ou por procurador devidamente constituído, à peça 88, com fulcro no art. 168, caput, do Regimento Interno deste Tribunal;
17.4.	informar ao Tribunal Regional Eleitoral do Espírito Santo (TRE/ES) , à empresa Mil Print Informática Eireli e ao representante que o conteúdo da deliberação que vier a ser proferida poderá ser consultado no endereço www.tcu.gov.br/acordaos; e
17.5.	arquivar os presentes autos, nos termos do art. 250, I, c/c art. 169, V, do Regimento Interno/TCU.

4.	É o Relatório.

8.1. Victor Di Giorgio Morandi (15687/OAB-ES) e outros, representando Fausto Queiros de Sa e Mil Print Informatica Eireli.

Não atuou.

REPRESENTAÇÃO. TRIBUNAL REGIONAL ELEITORAL DO ESPÍRITO SANTO - TRE/ES. REVISÃO DE PENALIDADES APLICADAS PELO ÓRGÃO LICITANTE À REPRESENTANTE. IMPOSSIBILIDADE. CONLUIO ENTRE A ADMINISTRAÇÃO E A NOVA CONTRATADA. NÃO COMPROVAÇÃO. CONHECIMENTO PARCIAL. IMPROCEDÊNCIA. ARQUIVAMENTO.

REPRESENTAÇÃO (REPR)

Secretaria de Controle Externo de Aquisições Logísticas (Selog).

Registro, inicialmente, que relato o presente processo por força do art. 152 do Regimento Interno do Tribunal de Contas da União - RI/TCU.	
Conforme assentado no relatório precedente, trata-se de representação, com pedido de medida cautelar, formulada por Luxor Comércio e Serviços de Equipamento e Escritórios Ltda. - ME, contra o Tribunal Regional Eleitoral do Espírito Santo - TRE/ES, em razão de i)  penalidades aplicadas à representante, consubstanciadas em multa no valor de R$ 91.212,50 e no impedimento de licitar e contratar com a União, pelo prazo de 2 anos, em decorrência de rescisão unilateral do Contrato Administrativo 40/2016, que teve por objeto a prestação de serviços de reprografia, impressão, envio e recebimento de fax e digitalização de documentos por meio de outsourcing e ii)  de suposto conluio entre o TRE/ES e a empresa Mil Print Informática Eireli, que teria sido a antiga prestadora daqueles serviços ao tribunal, com outro nome (MS Informática - Eireli) , favorecendo-se da rescisão unilateral do Contrato 40/2016.
Após exame das oitivas realizadas, a Selog, em pronunciamentos uniformes, propôs conhecer  da representação e, no mérito, considerá-la improcedente (93 a 95) .
No que toca à admissibilidade, acolho o pronunciamento da então Secex-ES às peças 32 a 34, nas quais se manifestou pelo conhecimento parcial da representação. Com efeito, o objeto da presente representação pode ser cindido nos dois pontos seguintes:
i)  penalidades aplicadas à representante pelo TRE/ES no bojo do Contrato 40/2016 (multa no valor de R$ 91.212,50 e no impedimento de licitar e contratar com a União, pelo prazo de 2 anos) ; e
ii) suposto conluio entre o TRE/ES e a empresa Mil Print Informática Eireli, que teria sido a antiga prestadora dos serviços então prestados pela Luxor Comércio e Serviços de Equipamento e Escritórios Ltda., favorecendo-se da rescisão unilateral do Contrato 40/2016.
É consabido que, conforme visto no Acórdão 597/2016-TCU-Plenário, relator Ministro Vital do Rêgo, a norma fixada no art. 113, §1.º, da Lei 8.666/1993, que prevê o direito de representar contra irregularidades na aplicação da Lei de Licitações, não transmuda o TCU em instância revisional de penalidades aplicadas a licitantes por órgão e entidade da Administração. Eventual correção ou incorreção da medida punitiva adotada deve ser tratada pelo Poder Judiciário, a quem cabe a tutela de interesse privados.
Dessa forma, quanto ao primeiro ponto (penalidades aplicadas à representante pelo TRE/ES no bojo do Contrato 40/2016) e ao pedido de cautelar (sustação das penalidades) , a representação não reúne as condições jurídicas para ser conhecida, pois visa à tutela de direitos subjetivos de particulares, matéria esta não tutelada pelo TCU.
Quanto ao segundo ponto (suposto conluio entre o TRE/ES e a empresa Mil Print Informática Eireli) , a representação deve ser conhecida pois o interesse público aqui é patente.
Posto isso, conheço, em parte, da representação, satisfeitos os requisitos previstos no art. 113,  §  1º, da Lei n. 8.666/93, c/c arts. 235 e 237, inciso VII, do RI/TCU, e no art. 103, § 1º, da Resolução TCU n. 259/2014, no que se refere unicamente à análise de suposto conluio entre o TRE/ES e a empresa Mil Print Informática Eireli, que teria a finalidade de favorecer a referida pessoa jurídica, em decorrência da rescisão do contrato 40/2016, firmado com a empresa Luxor Comércio e Serviços de Equipamentos de Escritório Ltda. ME. 
No que se refere ao mérito, a representação é improcedente porquanto inexistem, nos autos, elementos a revelarem irregularidades ou ilegalidades perpetradas pelo Tribunal Regional Eleitoral do Espírito Santo. Vejamos.
O Contrato 40/2016, celebrado entre o TRE/ES e a Luxor Comércio e Serviços de Equipamento e Escritórios Ltda. - ME, vigeu de 9.12.2016 a 21.7.2017, e teve por objeto a prestação de serviços de reprografia, impressão, envio e recebimento de fax e digitalização de documentos por meio de outsourcing. 
A avença findou-se em razão de rescisão unilateral devido ao fato de a contratada ter entregue percentual elevado das impressoras sem o certificado exigido pela Resolução Anatel 242/2000 (que atestam que os equipamentos comercializados foram homologados pela Agência) e toners com capacidade inferior ao previsto em edital. Após ter sido várias vezes notificada, a Luxor não regularizou as pendências apontadas, o que caracterizou, no sentir do órgão contratante, descumprimento contratual, levando o TRE/ES a rescindir o Contrato 40/2016.
Apenas à guisa de informação, consta da peça 87 sentença proferida pelo Meritíssimo Juízo da 5ª Vara Cível de Vitória da Seção Judiciária do Espírito Santo, na qual o órgão jurisdicional competente enfrentou a questão das penalidades aplicadas à empresa Luxor, concluindo que "restou inequívoco o desrespeito às obrigações contratuais por parte da empresa contratada, consubstanciada na entrega deficitária do material licitado, razão pela qual, em atenção aos princípios da vinculação ao instrumento convocatório, da isonomia, da autoexecutoriedade e do poder de polícia da Administração Pública, não vislumbro qualquer óbice na aplicação das penalidades ora combatidas".
Após a rescisão unilateral do Contrato 40/2016, o Tribunal Regional Eleitoral do Espírito Santo celebrou o Contrato 3/2018 com a empresa Mil Print Informática Eireli, com vigência de 9.1.2018 a 30.3.2020, objetivando a prestação de serviços de impressão por meio outsourcing, no valor de R$ 336.317,57  (peça 39, p. 14) .
Diante da nova contratação, a representante insurgiu-se contra o referido ajuste sob o fundamento de que a empresa contratada (Mil Print Informática Eireli) teria sido constituída para dar continuidade às atividades da MS Informática Eireli, empresa esta impedida de licitar e contratar com a Administração (art. 7º da Lei 10.520/2002) . Para reforçar seu argumento, a representante apontou que o titular da empresa Mil Print Informática, Sr. Fausto Queirós de Sá, integrava o quadro societário da MS Informática em período no qual vigia penalidade de impedimento de licitar com a Administração Pública.
Ocorre que, conforme bem evidenciado pela Selog, no momento da licitação (12.12.2017) , o Sr. Fausto Queirós de Sá não integrava o quadro societário da empresa MS Informática e esta empresa se encontrava impedida de licitar em razão de penalidade a ela aplicada em 28.12.2016, momento este posterior ao desligamento do antigo sócio e à constituição da empresa Mil Print Informática Eireli (nova contratada) .
Sintetizo os fatos no quadro abaixo para melhor elucidação: 
	5.11.2008
	Criação da empresa ST Soluções e Tecnologia Ltda. (CNPJ 10.508.381/0001-78) .

	14.3.2012
	Alteração da razão social da empresa ST Soluções e Tecnologia Ltda. para Copy Center Comércio de Produtos de Informática Ltda. O Sr. Fausto Queirós de Sá ingressa no quadro societário da empresa (10%) .

	9.7.2012 
	Início da vigência do Contrato 40/2012, com a empresa Copy Center Comércio de Produtos de Informática Ltda. (cuja razão social fora alterada, em 14.4.2014, para MS Informática Eireli) , para prestação de serviços de impressão outsourcing, com término em 8.1.2017.

	14.4.2014
	Alteração da razão social da empresa Copy Center Comércio de Produtos de Informática Ltda. para MS Informática Eireli. O Sr. Fausto Queirós de Sá não integra o quadro societário da referida pessoa jurídica, que passou a ser empresa individual de responsabilidade limitada.

	3.12.2015
	Criação da Mil Print Informática Eireli pelo Sr. Fausto Queirós de Sá.

	9.12.2016
	Início da vigência do Contrato 40/2016 do TRT-ES com a Luxor Comércio e Serviços de Equipamento e Escritórios Ltda. - ME.

	28.12.2016
	A Secretaria de Direitos Humanos da Presidência da República aplicou sanção de impedimento de licitar com a União, por 2 anos, em desfavor da empresa MS Informática Eireli.

	21.7.2017
	Término da Vigência do Contrato 40/2016, em razão de rescisão unilateral por parte do TRE/ES.

	12.12.2017
	Sessão pública referente ao Pregão 56/2017/TRE-ES.

	9.1.2018
	Início da vigência do Contrato 3/2018 com a empresa Mil Print Informática Eireli, resultante do Pregão 56/2017/TRE-ES.

Destarte, verifico que inexiste identidade entre o quadro societário da empresa Mil Print Informática Eireli e o da MS Informática Eireli. Aliás, a lei brasileira dispõe que a empresa individual de responsabilidade limitada (Eireli) é constituída por uma única pessoa titular da totalidade do capital social e que a pessoa natural que constituir uma Eireli somente pode figurar em uma única empresa dessa modalidade (art. 980-A, caput e § 2º, do Código Civil) .
No ademais, há de se ter em vista que a constituição da pessoa jurídica Mil Print Informática (atual prestadora de serviços de impressão para a Corte Eleitoral do Espírito Santo) foi anterior à aplicação da penalidade que impediu a empresa MS Informática de participar do Pregão 56/2017/TRE-ES. Aqui resta afastada eventual dúvida quanto à possível burla à legislação por parte do titular da Mil Print Informática Eireli para driblar o impedimento de licitar imposto à empresa MS Informática Eireli.
Quando a sanção de impedimento fora imposta a esta empresa (28.12.2016) , o titular da Mil Print Informática Eireli já não figurava dentre os seus sócios.
Dos autos, portanto, não emerge conclusão no sentido de que a rescisão do contrato então celebrado com a representante teria ocorrido com vistas à futura contratação da empresa Mil Print Informática Eireli, nem que tenha havido conluio entre esta empresa e o órgão licitante.
Segue-se, portanto, que a representação é improcedente.
Quanto ao pedido de sustentação oral deduzido pelo Sr. Fausto Queirós de Sá, o pleito deve ser indeferido, pois o requerente não é parte no presente processo. Com efeito, dispõe o art. 168 do Regimento Interno do TCU que "as partes poderão produzir sustentação oral". A seu turno, o art. 144 do RI/TCU estabelece que "São partes no processo o responsável e o interessado".
O postulante à sustentação oral não figura no presente processo nem como responsável nem como interessado, não tendo evidenciado, de forma clara e objetiva, razão legítima para ser habilitado como interessado (art. 146, § 1º, RI/TCU) .
Por derradeiro, consigno que, apesar de constar, nos dados do processo, que a empresa Mil Print Informática Eireli figura como interessada no feito, inexiste, nos autos, decisão do Ministro Relator nesse sentido. Dessa maneira, deve-se promover a retificação no sistema informatizado de trâmite processual, excluindo-se a referida pessoa jurídica do campo "interessados".
Ante o exposto, acolho a proposta da unidade instrutiva, a qual integra as presentes razões de decidir, e voto no sentido de que seja adotado o Acórdão que ora submeto a este Plenário.
TCU, Sala das Sessões Ministro Luciano Brandão Alves de Souza, em 27 de novembro de 2019.
RAIMUNDO CARREIRO 
Relator